【裁判字號】    95,台上,510
【裁判日期】    950126
【裁判案由】    貪污
【裁判全文】
最高法院刑事判決              九十五年度台上字第五一０號
    上  訴  人  乙○○
                        34之.
                甲  ○
上列上訴人等因貪污案件，不服台灣高等法院台南分院中華民國
九十四年十月二十六日第二審更審判決（九十四年度重上更(十二)字
第一八四號，起訴案號：台灣嘉義地方法院檢察署八十年度偵字
第三四二七號），提起上訴，本院判決如下：
    主  文
原判決撤銷，發回台灣高等法院台南分院。
    理  由
本件原判決認定上訴人乙○○係嘉義市政府建設局農牧課技士，
為依據法令從事公務之人員。於民國八十年間，與不知情嘉義市
政府地政科地用股股長張國鎮（業經原審判決無罪確定），共同
辦理「嘉義市鐵路以西三等一號道路工程」徵收土地地上物查估
補償工作。乙○○負責「徵收土地農林作物查估認定及補償金額
核算」，張國鎮負責「徵收土地界址確定及補償對象認定」。而
上訴人甲○因曾至嘉義市政府接洽事務，認識張國鎮，探知嘉義
市政府將於八十年二月至五月間，對嘉義市政府於七十八年四月
間，徵收嘉義市鐵路以西三等一號道路工程中，原屬中國石油股
份有限公司（下稱中油公司）所有如原判決附表一所示土地（下
稱系爭土地），將辦理地上物查估補償作業，且查悉吳希典（經
原審判處罪刑確定）在系爭土地上種植水稻，係吳希典向中油公
司員工林柏全（經原審判處罪刑確定）承租，而林柏全亦係向中
油公司承租，且系爭土地於七十八年四月間，經嘉義市政府徵收
後，林柏全仍繼續占有管理使用中。甲○乃萌搶種花卉，以領取
高額地上物補償費念頭。八十年一月間，主動向吳希典表示，願
意承租系爭土地，來種植花卉，將來如獲得高額補償費，願意給
付相當金額給吳希典及林柏全。吳希典聞後，乃引介甲○與林柏
全認識，甲○將上開情形告知林柏全，表示其與嘉義市政府有關
人員認識，可向承辦人關說，以領取高額地上物補償費，事成後
願意付新台幣（下同）四十萬元給林柏全、吳希典，經林柏全及
吳希典同意，決意幫助甲○達成領取高額地上物補償費。乃於八
十年一月九日，在嘉義縣中埔鄉○○路九一四巷十四號林柏全住
處，就上開系爭七筆土地，其中車店段五二五之三號土地，訂立
租用耕地種植花木租約（按實際上附表一所示七筆土地，均出租
給甲○，因甲○簽約時不知系爭土地，究有幾筆地號，故租約僅
載五二五之三號一筆作代表），租期約定自八十年一月起，至八
十一年十二月底止，租期二年，租金六萬元，承租期間，所植花
木如被徵收補償時，甲○願給付林柏全四十萬元（再由林柏全與
吳希典平分），市府補償費如不足四十萬元時，則以市府實際發
放補償金額為準。立約後，甲○即於八十年一月下旬起，僱工在
系爭七筆土地，搶種大量菊花、夜來香、滿天星等花卉。八十年
二月二十六日，甲○又探知嘉義市政府，即將前來查估地上物，
乃通知吳希典，吳希典再通知林柏全，再由林柏全妻子林李華及
吳希典、甲○三人，在系爭土地等候。張國鎮旋於八十年二月二
十六日會同乙○○，抵系爭土地現場查估時，由乙○○負責對「
系爭徵收土地農作物查估認定」，查估結果認定，甲○在系爭土
地，所種植花卉為新植，所植花卉係菊花（面積有一‧一一一二
公頃），數量為四萬八千零六十株，每株七十元，核算補償金額
，為三百三十六萬四千二百元。又查估時因吳希典及林柏全妻子
林李華主張，吳希典、林柏全二人，亦為系爭土地使用人，張國
鎮乃要求乙○○，在該調查估價表，記載系爭七筆土地使用人為
甲○、吳希典、林柏全（估價表誤為林碧全）三人。嗣甲○唯恐
補償費，須與吳希典、林柏全平分，於查估後，甲○即親往市府
找乙○○，要求將系爭土地使用人，變更為僅甲○單獨一人。甲
○復於第一次查估後，約十日即於八十年三月八日，持伊與林柏
全簽訂系爭土地租約書影本，委託嘉義市議員張錦捷，持向乙○
○接洽，要求乙○○依租約內容，將上開農林作物調查估價表所
記載使用人，由原來記載為甲○、吳希典、林柏全三人，變更為
僅甲○單獨一人。乙○○明知：「徵收土地上農作物補償對象認
定，非其負責範圍，且甲○所植花卉係新植，依『嘉義市七十九
年辦理徵收土地農林作物及魚類補償、遷移費查估基準』之規定
，僅能領取遷移費，不能領取地上物徵收補償費，甲○此舉，顯
係為圖謀其獨自一人詐領系爭土地全部地上物徵收補償費」等情
。然乙○○竟基於幫助甲○詐領補償費之故意，而私下告知張錦
捷，要甲○提出承租中油公司系爭七筆土地證明書，俾便將系爭
土地使用人，變更為僅甲○單獨一人。張錦捷將此情形告知甲○
後，甲○即向林柏全要求出具中油租地證明書。林柏全明知伊與
中油公司就系爭七筆土地租約，早於七十六年間即已解約，且系
爭土地亦於七十八年間，經嘉義市政府徵收，林柏全竟於八十年
四月中旬至八十年五月初間某日，在其中油公司辦公室，偽造中
油公司將系爭七筆土地，交由林柏全管理使用之證明書，再請不
知情刻印行偽刻「中國石油股份有限公司台灣營業總處嘉義營業
處處長劉哲夫」公印一顆，蓋於證明書上，又偽造製作日期，為
八十年二月十二日，再交給不知情甲○，最後由甲○再持交乙○
○憑以辦理，足生損害於中油公司台灣營業總處嘉義營業處及處
長劉哲夫暨嘉義市政府辦理地上物查估補償業務之正確性。在乙
○○彙整有關資料後，連同上開中油公司證明書，持交張國鎮，
然張國鎮並未立即准將系爭土地使用人，變更為僅甲○單獨一人
，乃決定於八十年五月九日，要再至系爭土地現場查估。八十年
五月九日，乙○○、張國鎮，再至系爭土地查估，查估理由係以
，土地實際使用人尚有疑義，故該次現場查估，僅就系爭土地使
用人重行認定，而未通知甲○、吳希典、林柏全，因而甲○、吳
希典、林柏全均未在場。而張國鎮因不知乙○○所交中油公司出
具系爭土地出租林柏全證明書，係屬偽造，復因甲○已提出，其
向林柏全租地種植花木租約存卷，而甲○又確實在系爭土地，有
實際種植花木，張國鎮即委由乙○○，在系爭土地農林作物調查
估價表，將土地使用人由原為甲○、吳希典、林柏全，變更為僅
甲○單獨一人，並記載林柏全係中油公司代表人。由於首次查估
時，乙○○已認定系爭土地花卉係新植，依「嘉義市七十九年辦
理徵收土地農林作物及魚類補償、遷移費查估基準」之規定，甲
○僅能領遷移費八十四萬五千八百五十六元，乙○○明知該情，
竟基於幫助甲○詐領地上物補償費犯意，以首次查估未盡翔實為
由，利用職務上重行查估機會，將系爭土地第二次查估結果，作
為登載基準，而未將首次查估時，其所認定系爭土地種植花卉為
新植等情，轉載於第二次查估表上，卻於重行查估時，以系爭土
地花卉，其花苗已生長，並有施肥，已完成種植手續，而認定系
爭土地所植花卉，合於上開查估基準之補償農林作物標準。乃將
系爭土地所種菊花、滿天星、夜來香，按每平方公尺種植五株標
準，估定夜來香種植面積有０‧三二０四公頃，全部株數為一六
，０二株，滿天星種植面積有０‧一六０二公頃，全部株數為八
，０一株，菊花種植面積有０‧四八０六公頃，全部株數為二四
，０三株，並載明甲○可領補償費二百七十三萬九千四百二十元
。嘉義市政府即認定甲○為受補償人，依法公告一個月後確定。
甲○遂於八十年六月二十八日，向嘉義市政府領得地上物補償費
二百七十三萬九千四百二十元。扣除甲○原可領八十四萬五千八
百五十六元遷移費，甲○共向嘉義市政府，詐領一百八十九萬三
千五百六十四元之補償金等情。因而將第一審關於此部分之判決
撤銷，改判論處乙○○依據法令從事公務之人員，共同利用職務
上之機會，詐取財物罪刑；論處甲○與依據法令從事公務之人員
，共同利用職務上之機會，詐取財物罪刑，固非無見。
惟查：(一)、按非依據法令從事公務之人員與依據法令從事公務之
人員共犯貪污治罪條例之罪者，亦依貪污治罪條例處斷，為該條
例第三條所明定，則非依據法令從事公務之人員構成貪污治罪條
例之罪之共同正犯，必須與依據法令從事公務之人員有犯意聯絡
及行為分擔，亦即在合同意思範圍內，各自分擔犯罪行為之一部
分，相互利用他人之行為，遂行其得利之目的，始克相當。又聚
合犯為必要共犯之一種，乃指二人以上朝同一目標共同參與犯罪
之實施者而言，如刑法分則之公然聚眾施強暴、脅迫罪、參與犯
罪結社罪等是，因其本質上即屬共同正犯，故對於所實施之犯罪
行為，亦必有犯意聯絡及行為分擔之行為，始能成立。依原判決
認定之事實，乙○○係以幫助之意思幫助甲○詐取財物，而使甲
○向嘉義市政府詐領一百八十九萬三千五百六十四元之補償金，
並未認定甲○與公務員乙○○有共同實施詐取財物之行為，甲○
之行為與貪污治罪條例第三條之規定不合，僅能論以刑法之詐欺
取財罪，不能以貪污治罪條例之詐取財物罪論處，原判決卻於理
由欄說明「被告甲○雖非公務員，然所為係犯詐取財物，因被告
甲○與公務員乙○○係為同一詐領財物目的，而共同實施貪污治
罪條例之利用職務詐領財物犯罪，本件並非被告甲○自行繼續進
行其原來之詐取財物行為，公務員乙○○亦非單純之介入，亦即
被告甲○、乙○○，係朝向同目標，共向市府詐取補償費，渠等
應係犯罪實施之『聚合犯』。是被告乙○○所為，既係犯八十一
年七月十七日修正後貪污治罪條例第五條第一項第二款利用職務
詐領財物罪，而應依上開修正後貪污治罪條例第五條第一項第二
款規定處斷。則被告甲○所為，亦係犯八十一年七月十七日修正
後貪污治罪條例第五條第一項第二款利用職務詐領財物罪。」云
云，卻說明「被告甲○與公務員乙○○係為同一詐領財物目的，
而共同實施貪污治罪條例之利用職務詐領財物犯罪」，已有與認
定之事實不相適合之違法。且又誤用聚合犯之理論，認甲○與乙
○○為所謂之「聚合犯」，論處甲○與乙○○應成立相同之罪名
，顯有適用法則不當之違法。本院於第十一次發回意旨即已指明
，原判決仍為相同之論斷，自屬違法。(二)、按刑事訴訟法第一百
五十九條第一項規定：「被告以外之人於審判外之言詞或書面陳
述，除法律有規定者外，不得作為證據」；同法第一百五十九條
之一第二項規定：「被告以外之人於偵查中向檢察官所為之陳述
，除顯有不可信之情況者外，得為證據。」；同法第一百五十九
條之二規定：「被告以外之人於檢察事務官、司法警察官或司法
警察調查中所為之陳述，與審判中不符時，其先前之陳述具有較
可信之特別情況，且為證明犯罪事實存否所必要者，得為證據。
」又所謂被告以外之人，不以證人為限，共同被告、共犯及被害
人於審判外之陳述，均屬之。又同法第二百八十七條之二亦明定
「法院就被告本人之案件調查共同被告時，該共同被告準用有關
人證之規定」，且為確保被告對證人之詰問權，證人於審判中，
應依人證之法定程序，到場具結陳述，並接受被告之詰問，其陳
述始得作為認定被告犯罪事實之判斷依據。至於被告以外之人於
審判外之陳述，依上揭刑事訴訟法特別規定得為證據者，除法律
有特別規定或客觀上不能受詰問者外，於審判中仍應依法踐行詰
問程序。原判決係依憑共同被告林柏全、吳希典、甲○、乙○○
及證人張錦捷、張國鎮等人於法務部調查局嘉義市調查站或偵查
中之供述為論處上訴人等之犯罪依據，但對於共同被告部分並未
踐行前揭人證調查程序，復未說明前揭證人於審判外之陳述，究
竟如何符合同法第一百五十九條之一或第一百五十九條之二之例
外規定而有證據能力之理由，即有判決不備理由之違法。(三)、原
判決認定乙○○竟基於幫助甲○詐領地上物補償費犯意，以首次
查估未盡翔實為由，利用職務上重行查估機會，將系爭土地第二
次查估結果，作為登載基準，而未將首次查估時，其所認定系爭
土地種植花卉為新植等情，轉載於第二次查估表上，卻於重行查
估時，以系爭土地花卉，其花苗已生長，並有施肥，已完成種植
手續，而認定系爭土地所植花卉，合於上開查估基準之補償農林
作物標準。乃將系爭土地所種菊花、滿天星、夜來香，按每平方
公尺種植五株標準，估定夜來香種植面積有０‧三二０四公頃，
全部株數為一六，０二株，滿天星種植面積有０‧一六０二公頃
，全部株數為八，０一株，菊花種植面積有０‧四八０六公頃，
全部株數為二四，０三株，並載明甲○可領補償費二百七十三萬
九千四百二十元之不實登載，足以生損害於查估之正確性及嘉義
市政府等情，理由欄內對於登載種植菊花、滿天星、夜來香之株
數亦為相同之記載（見原判決第五頁第十五至十八行、第十頁第
七至十行）。但原判決附表二所載菊花為二四，０三０株、夜來
香為一六，０二０株、滿天星為八，０一０株，致事實、理由欄
與附表之記載不符，有判決理由矛盾之違法。另原判決理由欄說
明「至第一次查估時間為八十年二月二十六日，第二次查估日期
為八十年五月九日，相距二月餘，然依卷附第一次查估表係記載
『菊花、夜來香、滿天星』，依上所述被告甲○係為詐領高額補
償金而搶種此等花卉，且被告甲○於歷審均未曾抗辯於第一次查
估時間之二月餘至第二次查估日期有採收過花卉，或改種夜來香
及滿天星之情事，是第二次查估內容即為不實。」等情（見原判
決第十八頁第十三行至二十行）。但甲○於八十四年八月十日在
原審調查時即提出「花卉種植成本估算表」一紙，載明第二次種
植時間為八十年四月五日至八十年四月十一日，購買滿天星花苗
及已有花苗夜來香（見原審更(三)卷第五十二頁）。另證人羅黃好
亦於原審具結證稱種二次花，先種菊花，後再種夜來香、滿天星
等語（見原審更(九)卷第一六六、一六七頁）；又依乙○○製作之
第一次查估表，其上僅記載菊花一種，並無滿天星、夜來香之記
載（見第一審卷第十頁，其上所書「80、5、9」以下花卉名稱，
似係第二次查估後補記），原判決理由欄說明均與前揭證據資料
不符，有理由矛盾之違法。上訴意旨均執以指摘原判決不當，非
無理由，應認原判決仍有發回更審之原因。
據上論結，應依刑事訴訟法第三百九十七條、第四百零一條，判
決如主文。
中    華    民    國  九十五  年    一    月  二十六  日
                      最高法院刑事第十庭
                          審判長法官  洪  清  江
                                法官  石  木  欽
                                法官  李  伯  道
                                法官  林  勤  純
                                法官  陳  晴  教
      本件正本證明與原本無異
                                      書  記  官
中    華    民    國  九十五  年    二    月   十三   日
                                                      V


司法院資訊處製作；財團法人民間司法改革基金會備份。
